臺灣彰化地方法院刑事判決　　　　　　 99年度交易字第207號
公　訴　人　臺灣彰化地方法院檢察署檢察官
被　　　告　黃文宏
選任辯護人　陳建勛律師
上列被告因過失致死案件，經檢察官提起公訴（98年度偵字第10
675號），本院判決如下：
    主    文
黃文宏因過失致人於死，處有期徒刑伍月，如易科罰金，以新臺
幣壹仟元折算壹日。緩刑貳年。
    犯罪事實
一、黃文宏於民國（下同）98年11月20日晚間8 時許，駕駛車號
    VN-6681 號自小客車前往彰化縣大村鄉○○村○○路163 之
    8 號友人家，並將該車停放在對面之路邊。嗣於同日晚間10
    時30分許，黃文宏自上述友人住處離開，準備行走至對面駕
    駛車返家時，本應注意在劃有分向限制線之路段，不得穿越
    道路（道路交通安全規則第134 條第1 項第3 款），而當時
    天候晴，該處道路型態為直路，道路鋪裝柏油，路面乾燥，
    無缺陷，亦無障礙物，雖光線昏暗，視線不佳，惟若來車開
    啟大燈，仍能清楚辨識，客觀上並無不能注意之情事，且黃
    文宏當時身著深色衣物，並已發現由山腳路北往南車道有一
    盞機車大燈往南移動接近（該機車係由林誠煜所騎駛），應
    能預見機車騎士在暗處行駛時，對於深色事物之觀察較不敏
    銳，仍疏未注意上揭規定，而徒步由東往西方向穿越設有分
    向限制線之山腳路，當時林誠煜騎駛之車牌號碼CUF-791 號
    重型機車，沿彰化縣大村鄉○○路由北往南方向行駛至該處
    時，亦因疏未注意車前狀況，致林誠煜所騎駛之重機車閃避
    不及而撞上黃文宏，黃文宏當場倒地昏迷，而林誠煜本身與
    機車分離後亦摔倒在地，適有林政忠駕駛車號A5-8111 號紅
    色自小客車行經該處，因閃避不及，車輪輾過林誠煜頭部，
    致林誠煜受有頭部骨折、顱腦損傷等傷害而當場死亡。林政
    忠於事故發生後逃離現場，經警過濾附近道路監視器，發現
    車號A5-8111 號車輛與本件車禍有關，乃通知林政忠到案說
    明及採集車輛跡證，始循線查獲（林政忠經檢察官調查後認
    就車禍之發生無須負過失責任，但另被訴肇事逃逸罪，並經
    本院以100 年度交訴字第20號判處有期徒刑6 月，如易科罰
    金，以新臺幣1 千元折算1 日，緩刑2 年確定）。
二、案經彰化縣警察局員林分移送臺灣彰化地方法院檢察署檢察
    官偵查起訴。
    理    由
一、本案認定事實所引用之卷內卷證資料，均與本案事實具有自
    然關聯性，且查無事證足認有違背法定程序或經偽造、變造
    所取得之情事，亦無刑事訴訟法第159 條之4 之顯有不可信
    之情況與不得作為證據之情形，被告及辯護人對後述證據之
    證據能力皆不爭執，自得採為本審之證據，先予敘明。
二、認定犯罪事實所憑之證據及理由：
    訊據被告黃文宏固坦承於上揭時間、地點，徒步由東往西方
    向穿越山腳路等情不諱，惟矢口否認有何過失致死之犯行，
    辯稱：伊要過馬路之前有發現一個亮光還蠻遠的，才放心走
    過去，伊已經完全穿過馬路後才被撞到，而不是正穿越分向
    限制線途中在道路中間被撞到的，且被害人林誠煜是由於另
    案被告林政忠所駕駛之小客車壓輾頭部而死亡，與被告走路
    過馬路發生碰撞之事件沒有因果關係云云。另辯護意旨則以
    ：依卷內「道路交通事故現場圖」所繪被告「拖鞋經撞擊
    後與地面拖擦痕跡處」，係在山腳路北往南車道之路旁，且
    距離被告停放路旁之VN-6681 號自小客車甚近，顯見被告已
    經步行穿越過山腳路，始遭被害人林誠煜騎駛之機車自後方
    撞擊，撞擊位置並非在車道上，未違反道路交通安全規則第
    134 條第1 項所欲規範之注意義務。故被告步行穿越山腳路
    之行為，非導致本件車禍之過失行為。退步言之，縱使認
    為被告步行穿越山腳路為過失行為，但被害人林誠煜係人車
    倒地後，另遭林政忠駕駛之車輛輾斃，被告行為與被害人死
    亡結果間欠缺因果關係之相當性。實務上為避免過度擴張因
    果關係之範圍，不採「條件說」之因果關係理論，而採「相
    當因果關係理論」，衡以一般行人步行穿越馬路，縱使遭機
    車騎士撞擊，導致行人與機車騎士人車倒地，但客觀上通常
    不至於發生倒地之騎士遭對向車道車輛輾斃之結果，尤其本
    件是對向車道之林政忠逆向行駛而輾斃被害人林誠煜。倘非
    林政忠駕駛車輛左前輪逆向行駛輾斃被害人林誠煜，被告縱
    有過失，所應負至多為過失傷害責任，而非過失致死責任。
    經查：
    (一)、被告於前揭時、地訪友結束後，步行穿越劃有分向限制
        之道路，於穿過分向限制線後接近對面路邊時，遭北往
        南向車道由被害人林誠煜騎駛之車號CUF-791 號機車撞
        擊而倒地，被害人林誠煜本身亦與機車分離並摔落地面
        ，被害人繼又遭到來自對向（南往北方向）車道由林政
        忠駕駛車號A5-8111 號紅色自小客車輾過而傷重死亡等
        情，有警員江和原所繪製之現場圖（本院卷第149 頁）
        、道路交通事故調查報告表(一)、(二)暨現場照片（警卷第
        17至24頁）、警方所調閱之道路監視器翻拍照片（警卷
        第35頁至36頁）可資參佐。證人林政忠於本院審理時雖
        證稱：當天經過該路段時，沒有感覺有壓到任何東西，
        只覺得有黑影靠過來，隨即停車在路邊檢查而發現左後
        照鏡破裂、左邊車門把手斷掉，懷疑有機車撞到云云（
        本院卷第130 至131 頁）。證人林政忠雖否認壓到任何
        東西，然觀諸被害人林誠煜之相驗報告書記載被害人「
        頭部正面呈垂直方向之骨折，臉部有類似輪胎接觸痕跡
        」（相驗卷宗第35頁），又臺灣彰化地方法院檢察署相
        驗屍體證明書記載被害人林誠煜直接死因為「頭部骨折
        引起之顱腦損傷」（相驗卷第33頁），可知被害人林誠
        煜確實是遭車輛輾過頭顱而死亡。又採自證人林政忠所
        駕車號A5 -8111號自小客車保險桿左側血跡樣本、採自
        該車左前輪鋼圈血跡DNA 均與死者林誠煜DNA-STR 型別
        相符，該15組型別在臺灣地區中國人分布機率預估為
        1.23  （10的負21次方），有內政部警政署刑事警察
        局鑑驗書（98年度偵字第10675 號卷宗第15頁）可資參
        佐，足見證人林政忠所駕車輛極有可能與被害人林誠煜
        之身體接觸以致被害人血跡飛濺至保險桿上等處。又參
        以證人林政忠之小客車左側門把破損、後照鏡亦有損壞
        跡象（警卷第31至32頁照片參照），對照被害人林誠煜
        所騎機車前擋風板破損脫離、左側手把處與車頭大燈有
        紅色撞擊痕、左側車身內螺絲基座有紅色撞擊痕（警圈
        第21至22頁、29至30頁），兼以現場圖及照片顯示肇事
        地點留下紅色碎片（警卷第16頁、第23頁），再參諸證
        人林政忠坦承有物體由左側車門閃過來，懷疑是機車撞
        到等情，足證證人林政忠行經肇事地點時，應是被告與
        被害人相撞，被害人林誠煜人、車分離並摔落地面之時
        刻，且證人林政忠之小客車因此與被害人林誠煜之人及
        機車接觸，造成證人林政忠所駕紅色自小客車左側門把
        、左後照鏡損壞，碎片散落在地上，且當場將被害人林
        誠煜壓輾致死無訛。證人林政忠辯稱：未感覺到有壓到
        任何東西云云，應與實情不符。本案經送臺灣省彰化縣
        區車輛行車事故鑑定委員會鑑定之結果，認為肇事經過
        為：「林誠煜駕駛重機車於上述時間，在大村鄉○○○
        路由北往南方向行駛，至肇事地，與由山腳路163 之8
        號前由東往西穿越車道行走之路人黃文宏發生撞擊後，
        林車左偏入北上車道，再與沿山腳路由北往南方向行駛
        林政忠所駕之自小客車發生擦撞肇事後，林車駛離現場
        」（98 年 度偵字第1067 5號卷宗第18頁），又經送臺
        灣省車輛行車事故覆議鑑定委員會覆議之結果，亦為相
        同之認定，有臺灣省車輛行車事故覆議鑑定委員會99年
        6 月7 日覆議字第0996202101號函文可參（98年度偵字
        第10 675 號 卷宗第22頁）。另本院送請國立交通大學
        鑑定之結果，認為：「行人（指被告）拖鞋於地面拖擦
        痕跡應可推斷行人遭撞擊點，則其與機車及騎士最終停
        止點之連線，可大致代表機車在撞擊行人後之運動軌跡
        。按『機車與其他車輛觸擊會因反作用力而往外彈離，
        即遠離兩車觸擊地點，且在若干距離後，機車才失控倒
        地，有可能在地面留下刮地痕跡，且以本身原運動方向
        加上受推撞動能之合成為其軌跡』。佐以前述機車行向
        路型係呈右彎狀，且小客車左側受損痕跡並未顯示嚴重
        凹陷（即無大力反推機車往西之現象），則推斷重型機
        車係高速行駛，於肇事地點正面撞擊行人，並在往左微
        偏行過程中，擦撞對向小客車之左側車身」等語，此有
        國立交通大學行車事故鑑定意見書（本院卷第162 至
        163 頁）可資參照。本件被害人林誠煜未被訴起過失致
        死犯行，但因其事後逃離現場，而被訴肇事逃逸罪，並
        經本院以100 年度交訴字第20號宣非判決筆錄處以有期
        徒刑6 月，如易科罰金以新臺幣1 千元折算1 日，緩刑
        2 年確定，有本院宣示判決筆錄一份在卷可參（本院卷
        第172 頁）。綜上，本件肇事經過係由於被告由東往西
        步行穿越分向限制線，在被害人林誠煜行駛之北往南車
        道內遭被害人機車撞擊，被害人與機車分離後，被害人
        林誠煜又遭對向（即南往北）車道由證人林政忠所駕自
        小客車輾過頭顱而死亡等情，堪以認定。
    (二)、按行人在劃有分向限制線之路段，不得穿越道路，此觀
        道路交通安全規則第134 條第1 項第3 款定有明文。本
        案發生前，被告剛由彰化縣大村鄉○○村○○路163 之
        8 號友人家離開，並正在步行穿越車道，欲至對面路邊
        駕駛小客車返家，而該處道路中間係劃有分向限制線，
        有現場照片可證，足見被告係違反規定穿越道路。而觀
        諸道路交通事故現場報告表(一)記載：當時天候晴，該處
        道路型態為直路，道路鋪裝柏油，路面乾燥，無缺陷，
        亦無障礙物等情（警卷第17頁），雖證人林政忠警員於
        本院審理時證稱：「現場有路燈，但不是很亮，有幾支
        我不知道，但是那邊非常暗」、「我到道現場時，是因
        為前方已經停有一部警車，所以在50公尺前就知道有事
        故，如果當時現場沒有那部警車的話，可能連50公尺處
        都還看不清楚前方的情況，因為該處真的很暗」等語（
        第126 及127 頁），可見肇事地點照明不足，視線欠佳
        。然被告於第一次接受警方詢問時陳稱：「我打開我朋
        友民宅大門出來後，東往西步行至山腳路往北車道中，
        我有先暫停一下，當時我有看見我右側60至70公尺以上
        的距離，有一盞機車的大燈北往南車道往南行駛過來，
        我應該可以安全步行穿越車道過去，而當我步行往西穿
        越山腳路車道至肇事地點處，我右側身體及右腳處突然
        就被撞擊肇事（當時我不知被撞擊），接下來我就都不
        清楚了」等語（警卷第5 頁背面），另參照現場照片可
        見被告躺在道路時，其右大腿處因受傷由護理人員包紮
        白色繃帶（警卷第21頁），與其所述右側遭撞擊一節相
        符。由上述被告之陳述，被告在行進間已經看見被害人
        林誠煜之機車，可知其並未因為現場光線昏暗而影響被
        告對於來車接近之判斷。反觀被害人林誠煜駕駛機車雖
        開有大燈，惟在暗處行駛時，對前方不發光之人體移動
        應較難觀察清楚，兼以被告是穿著深色衣物（警卷第21
        頁現場照片參照），被告雖於警詢時自稱當時其所穿著
        深色長袖外套雙手處有反光飾條，但依證人林政忠所形
        容現場之昏暗程度，被告如此穿著仍非屬鮮明，又其既
        已發現來車接近，更應提高警覺，惟被告仍違反規定逕
        自穿越車道，以致身體右側遭受撞擊而受傷，足證被告
        應有過失。
    (三)、辯護意旨雖以：被告已經步行穿越過山腳路，始遭被害
        人林誠煜騎駛之機車撞擊，撞擊位置並非在車道上，不
        應認被告違規穿越行為為肇事原因云云。參諸國立交通
        大學之鑑定報告內說明「行人（指被告）拖鞋於地面拖
        擦痕跡應可推斷行人遭撞擊點」，再對照現場圖（本院
        卷第149 頁）顯示被告拖鞋與地面拖擦痕起點約距道路
        邊線40公分，可知被告遭撞擊時，確已經穿過中央分向
        限制線而較接近路邊。但縱使被告遭受撞擊時已經接近
        路邊，該撞擊點是在車道內，此路權仍屬於機車（即被
        害人林誠煜），而非行人（即被告）。雖被害人林誠煜
        未注意車前狀況，不及採取閃避之動作，對事故發生也
        與有相當過失，但被告早在穿越車道之際就已經看見被
        害人林誠煜之機車大燈，是在避免風險發生之責任分配
        上，被告應優先考量南往北車道的路權歸屬於機車，不
        能自恃通行時間之判斷不會失誤而貿然穿越分向限制線
        。況被告與機車相撞之際，被告或被害人均可能本能地
        作出閃避動作，而在瞬間快速移動，被害人林誠煜發現
        被告出現在眼前時，未必被告已經完成全部穿越行為，
        是此部分辯護意旨尚非可採。又本案經送臺灣省彰化縣
        區車輛行車事故鑑定委員會鑑定之結果，認為肇事責任
        為：「一、黃文宏在劃有分向限制線路段穿越道路不當
        且未注意左右來車，為肇事主因。二、林誠煜駕駛重機
        車未注意車前狀況撞及行人，為肇事次因。三、林政忠
        駕駛自小周車在遵行車道內行駛，措手不及，無肇事因
        素，但肇事逃逸有違規定」（98年度偵字第10675 號卷
        宗第20頁），又經送臺灣省車輛行車事故覆議鑑定委員
        會覆議之結果，亦為相同之認定，有臺灣省車輛行車事
        故覆議鑑定委員會99年6 月7 日覆議字第09 96202101
        號函文可參（98年度偵字第10675 號卷宗第22頁）。另
        本院送請國立交通大學鑑定之結果，認為：「行人黃文
        宏夜間於劃有分向限制線路段穿越道路，未注意左右來
        車，為肇事主因。林誠煜駕駛重型機車，未注意車前狀
        況而撞及行人，為肇事次因。林政忠駕駛小客車，應無
        肇事因素」，此有國立交通大學行車事故鑑定意見書（
        本院卷第162 至163 頁）。是參諸以上鑑定結論，益徵
        被告確有過失責任。
    (四)、辯護意旨另以：本案證人林政忠駕駛自小客車跨越雙黃
        線逆向行駛，為肇事主因，被告違規穿越分向限制線之
        行為，與被害人林誠煜死亡結果間欠缺因果關係等語。
        然查：本件被害人林誠煜固然是在倒臥地面時遭證人林
        政忠所駕小客車壓輾頭顱而死亡，已如前述，但並無證
        據足以證明證人林政忠在本件事故發生之前，有違規跨
        越雙黃線逆向行駛之行為。辯護意旨以現場跡證指出證
        人林政忠案發時可能跨越雙黃線逆向行駛等語，但本案
        被害人林誠煜遭證人林政忠之小客車壓輾之前，被害人
        林誠煜就已經先與被告碰撞而發生人、車分離之突發狀
        況，是證人林政忠面臨前方車禍之偶發事件，見有兩個
        被害人躺在路面及一部機車由左側直衝過來，其在本能
        反應之下採取任何閃避動作，及其是否可能因此跨越雙
        黃線，應均不能成為歸責之因素。本案經送鑑定之結果
        ，臺灣省彰化縣區車輛行車事故鑑定委員會、臺灣省車
        輛行車事故覆議鑑定委員會及國立交通大學均認為證人
        林政忠無肇事因素，已如前述，是辯護意旨指證人林政
        忠逆向行駛為肇事原因云云，非有理由。至於因果關係
        之認定，基於「被害人林誠煜是因倒臥地面而遭證人林
        政忠駕車輾斃，然被害人林誠煜摔落、倒臥地面之起因
        ，乃是被告違規穿越道路之過失行為所致，若被告遵守
        交通規則而未穿越道路，應可避本件事故之發生」之事
        實判斷，及「道路狀況不能一概而論，同向與對向車道
        都可能隨時有車輛經過，違規之機車或行人相撞之際，
        由於其他無法預期事故發生之車輛經過、介入而造成更
        嚴重結果，在一般事理及社會經驗上仍在可資預期範圍
        內」之經驗法則，是本院認為被告違反注意義務之過失
        行為，與被害人林誠煜遭他車輾斃之結果間，仍具有相
        當因果關係。
    (五)、綜合前揭證據相互參照，被告在現場條件已能使其注意
        之客觀狀況下，違背交通安全規則所定之注意義務，任
        意穿越劃有分向限制之道路，以致與未注意車狀況由被
        害人林誠煜所駕機車碰撞，進而導致被害人林誠煜摔落
        、倒臥地面，並因證人林政忠駕駛小客車一時閃避不及
        致輾斃被害人林誠煜之事實，已臻明確，被告之過失與
        被害人死亡結果間應有因果關係，是被告犯行堪以認定
        。
三、論罪科刑：
    核被告所為，係犯刑法第276 條第1 項之過失致人於死罪。
    爰審酌被告於夜間違規穿越道路，造成被害人林誠煜撞及被
    告後倒地，而遭他車撞死，失去生命之嚴重結果，被害人家
    屬所受心理創傷甚鉅，難以彌補，是被告所犯過失自非輕微
    ，但被害人林誠煜未注意車前狀況，無法有效採取閃避措施
    ，顯也與有相當過失責任，又被告受傷後當場昏迷，且受有
    脛骨與腓骨之閉鎖性骨折，及頭部損傷併撕裂傷之傷害，傷
    勢非輕，至被告雖委由辯護人在審理時提出因果關係等法律
    上之辯護理由，但被告坦承在過馬路前就看見機車大燈等情
    ，顯示其在陳述事實之態度上仍屬誠實，且已經與被害人家
    屬達成和解（本院卷第186 頁所附和解書參照），並斟酌被
    告並無前科，素行良好，及自述以駕駛砂石車為業之職業背
    景、生活狀況等一切情狀，量處如主文所示之刑，並諭知易
    科罰金之折算標準。末查被告無任何前案紀錄，有臺灣高等
    法院被告前案紀錄表在卷可參，被告因本次車禍受傷非輕，
    已付出身體健康之代價，且犯後取得被害人家屬諒解而與被
    害人父母達成和解，態度尚屬良好，又相較於不幸遭他車輾
    斃之被害人林誠煜而言，被告猶如在鬼門關前逃過一劫，足
    信本案足以對被告產生相當之警惕作用，是本院認所宣告之
    刑，以暫不執行為適當，爰諭知緩刑2 年，以啟自新。
據上論斷，應依刑事訴訟法第299 條第1 項前段，刑法第276 條
第1 項、第41條第1 項前段、第74條第1 項第1 款，刑法施行法
第1條 之1 第1 項、第2 項前段，判決如主文。
本案經檢察官賴志盛到庭執行職務。
中    華    民    國  100    年    11    月     30    日
                  刑事第七庭         法  官   黃玉齡
以上正本證明與原本無異。
如不服本判決，應於收受判決後10日內向本院提出上訴書狀，並
應敘述具體理由；其未敘述上訴理由者，應於上訴期間屆滿後20
日內向本院補提理由書（均須按他造當事人之人數附繕本「切勿
逕送上級法院」）。
告訴人或被害人對於判決如有不服具備理由請求檢察官上訴者，
其上訴期間之計算係以檢察官收受判決正本之日期為準。
中    華    民    國  100    年    11    月     30    日
                                     書記官   黃鏽金
附錄論罪科刑法條：
中華民國刑法第276條
（過失致死罪）
因過失致人於死者，處2 年以下有期徒刑、拘役或2 千元以下
  罰金。
從事業務之人，因業務上之過失犯前項之罪者，處5 年以下有
  期徒刑或拘役，得併科3 千元以下罰金。